臺灣新竹地方法院民事裁定
111年度消債更字第12號
聲  請  人  
即債務人    習忠義  

代  理  人  曾允斌律師（法扶）
上列當事人因消費者債務清理事件聲請更生，本院裁定如下：
    主  文
債務人習忠義自中華民國一百一十一年七月二十五日十七時起開
始更生程序。
命司法事務官進行本件更生程序。
    理  由
一、按債務人不能清償債務或有不能清償之虞者，得依消費者債
    務清理條例（下稱消債條例）所定更生或清算程序，清理其
    債務；債務人對於金融機構負債務者，在聲請更生或清算前
    ，應向最大債權金融機構請求協商債務清償方案，或向其住
    、居所地之法院或鄉、鎮、市、區調解委員會聲請債務清理
    之調解，消債條例第3條、第151條第1項分別定有明文。此
    係採前置協商主義，是債務人於協商程序中，自應本於個人
    實際財產及收支狀況，依最大誠信原則，商討解決方案。如
    終究不能成立協商，於聲請更生或清算時，法院審酌上開條
    文所謂「不能清償或有不能清償之虞」，允宜綜衡債務人全
    部收支、信用及財產狀況，評估是否因負擔債務，而不能維
    持人性尊嚴之最基本生活條件，所陳報之各項支出，是否確
    屬必要性之支出，如曾有協商方案，其條件是否已無法兼顧
    個人生活之基本需求等情，為其判斷之準據。又法院開始更
    生程序之裁定，應載明其年、月、日、時，並即時發生效力
    。法院開始更生或清算程序後，得命司法事務官進行更生或
    清算程序，必要時得選任律師、會計師或其他適當之自然人
    或法人1人為監督人或管理人，復為同條例第45條第1項、第
    16條所明定。
二、聲請意旨略以：聲請人前有不能清償債務之情事，積欠無優
    先權債務總額新臺幣（下同）657,341元（見調解卷第15頁
    ），並向本院聲請債務前置調解，惟最大債權銀行即日盛國
    際商業銀行股份有限公司（下稱日盛銀行）具狀表示：提出
    分180期、零利率、每月清償4,368元之還款條件，然雙方無
    法達成共識（見調解卷第51頁），以致前置調解不成立，聲
    請人並於民國（下同）111年2月11日具狀聲請更生（見調解
    卷第49頁）。為此，爰依消債條例請求裁定准許更生等語。
三、經查：
㈠、按本條例所稱消費者，指5年內未從事營業活動或從事小規模
    營業活動之自然人；前項小規模營業指營業額平均每月20萬
    元以下者。本條例第2條第1項所稱之營業活動，係指反覆從
    事銷售貨物、提供勞務或其他相類行為，以獲取代價之社會
    活動。本條例第2條第1項所定之5年期間，自聲請更生或清
    算前1日回溯5年計算之；第2項所定之營業額，以5年內之營
    業總額除以實際營業月數計算之。消債條例第2條第1項、第
    2項及消債條例施行細則第3條第1項、第4條分別定有明文。
    查本件聲請人於111年2月11日向本院聲請更生，依上揭條文
    之規定，本院自應審酌聲請前5年（即106年2月11日起至111
    年2月10日止）有無從事營業活動。聲請人陳稱其自107年7
    月起迄今以駕駛白牌計程車司機為業，每月載客收入扣除油
    錢6,000元、保養費3,000元，每月淨收入約26,000元。每月
    營業約22至26日，是靠行的，固定每月排休4日，主要營業
    範圍在竹北市、新竹市，長途的比較少，平日跑車收入每日
    約800元，週六可能可以到1,400元至1,600元左右，所以每
    月淨收入約26,000元等語（見本院卷第41、61、109-110頁
    ），並提出收入切結書在卷為證（見調解卷第27頁），本院
    參酌卷附之交通部109年10月公布之108年計程車營運狀況調
    查報告影本，新竹縣、新竹市專職計程車駕駛人平均每月營
    業總收入之數額分別為44,117元、47,650元，平均每月營業
    淨收入分別為25,239元、28,189元，堪認聲請人從事前開計
    程車營業活動之每月營業額應未逾20萬元，自屬消債條例第
    2條第2項規定之從事小規模營業活動之自然人，應屬一般消
    費者，先予敘明。
㈡、聲請人主張積欠債務總額657,341元，且於提出本件更生之聲
    請前，曾向本院聲請債務前置調解，惟因雙方未能達成共識
    ，以致前置調解未能成立乙情，此有聲請人111年2月11日陳
    報狀、日盛銀行111年2月14日陳報狀附於本院111年度司消
    債調字第3號案卷可稽（見調解卷第49、51頁），業經本院
    依職權調閱上開案卷查核屬實，堪認聲請人已依消債條例之
    規定聲請前置調解而未能成立。另經債權人於本案及調解時
    之查報，聲請人目前積欠之債務數額合計約4,249,855元元
    ，此有債權人提出之陳報狀附於調解卷及本案卷內可參（見
    調解卷第43頁、本院卷第77、85頁），是以聲請人據以聲請
    更生，本院自應綜合聲請人目前全部收支及財產狀況，評估
    是否已不能維持符合人性尊嚴之最基本生活條件，而有「不
    能清償或不能清償之虞」之情事而定。
㈢、聲請人前雖陳報現為白牌計程車司機，每月淨收入約26,000
    元，已如前述，惟聲請人亦當庭陳述：等疫情過後，伊可以
    去兼職，白天開貨車送貨，因為伊白牌計程車是跑晚上6點
    至半夜2點，這4年來都是這樣；法院如果裁准更生後，會再
    去兼職，可以再增加還款1,000元至2,000元等語，此有本院
    訊問筆錄可憑（見本院卷第112-113頁），本院考量聲請人
    具有相當之勞動能力，實應於能力範圍內，盡力工作以提高
    工作所得，且聲請人亦陳報之後會兼職增加收入，每月可以
    再多還1,000元至2,000元，則本院暫以聲請人每月收入28,0
    00元，作為計算債務人目前償債能力之依據；又聲請人主張
    其每月生活必要支出為：膳食費10,000元、菸品3,000元、
    電費1,250元（2個月2,500元）、瓦斯費450元、水費450元
    、管理費1,600元、長子扶養費7,973元，總計：24,723元（
    見本院卷第61、111頁）。惟查：就膳食費10,000元、菸品3
    ,000元之部分，聲請人既欲以更生程序清理債務，當撙節開
    支、盡力清償，而非維持過去之慣常生活，故不得由債務人
    任意主張其基本生活費用之數額，就其主張之膳食費10,000
    元顯屬過高，應予酌減為7,500元，至菸品費用部分非屬於
    消債條例施行細則第21條之1第1項所定之必要支出，應予刪
    除；就長子扶養費7,973元之部分，查聲請人之長子為94年
    出生，目前就讀高中（見本院卷第49、110頁），名下雖有
    宜蘭縣○○鄉之房地共計5筆（下合稱系爭宜蘭房地）、新竹
    縣○○市房地共計3筆（為公寓式房屋之其中一層房屋及基地
    ，下合稱系爭新竹房地），然上開房地均為其祖母（即債務
    人之母親習林阿猜，於110年7月間死亡）之遺產，經第一順
    位及同順位其他繼承人拋棄繼承後，由該名子女及其胞姐共
    計2人繼承遺產，此有系爭新竹房地之土地及建物登記第一
    類謄本、聲請人母親之除戶戶籍謄本、遺產稅財產參考清單
    及相關遺產資料、繼承權拋棄書、本院110年11月5日拋棄繼
    承准予備查函、本院依職權調查聲請人之長子稅務電子閘門
    財產所得調件明細表等件在卷可稽（見本院卷第127-129、1
    41-193、197-211頁）。依上開遺產稅財產參考清單、土地
    及建物登記第一類謄本所示（見本院卷第141-157、183頁）
    ，系爭宜蘭房地於繼承原因發生前，即已存在公同共有關係
    ，另系爭新竹房地於習林阿猜生前均已設定第一順序至第三
    順序之最高限額抵押權，且系爭新竹房地目前係供聲請人居
    住使用，尚非短期間內可處分變現，堪認聲請人之長子確有
    不能維持生活之情形，是有受扶養之必要；而聲請人主張長
    子扶養費7,973元，未逾衛生福利部公告臺灣省111年每人每
    月最低生活費之1.2倍，與前妻平均分擔後之金額，堪認合
    理可採。是以聲請人每月必要生活支出即以膳食費7,500元
    、電費1,250元、瓦斯費450元、水費450元、管理費1,600元
    、長子扶養費7,973元，總計：19,223元，洵堪認定。
㈣、從而，聲請人主張無法負擔債務等語，以聲請人每月收入28,
    000元，扣除每月必要生活支出19,223元觀之，賸餘約8,777
    元可供支配，雖可負擔前置調解時，最大債權銀行提出每月
    清償4,368元之還款條件，惟聲請人目前積欠之債務數額已
    達約4,249,855元，已如前述，以其目前每月所得餘額8,777
    元所計算，尚須逾40年始得清償債務（計算式：4,249,855
    元÷8,777元÷12個月＝40.35年），遑論其目前積欠之債務，
    其利息及違約金部分等仍持續增加中，待清償之債務總額應
    屬更高。本院審酌聲請人名下以自己為要保人之台新人壽保
    單價值準備金，經扣除貸款及墊繳後約28,912元（基準日11
    1年3月16日止）、南山人壽保單解約預估給付金額約32,139
    元（查詢日期111年3月15日），此有台新人壽保險證明書、
    南山人壽保單查詢資料、本院依職權調查之聲請人稅務電子
    閘門財產所得調件明細表、法務部高額壽險資訊連結作業等
    件在卷為證（見本院卷第13-24、51-59頁），堪認聲請人客
    觀上經濟狀況已有不能清償債務之情形，而有藉助更生制度
    調整其與債權人間之權利義務關係而重建其經濟生活之必要
    。
四、綜上所述，聲請人係一般消費者，其已達不能清償債務之程
    度，其中無擔保或無優先權之債務未逾12,000,000元，且未
    經法院裁定開始清算程序或宣告破產；又查無消債條例第6
    條第3項、第8條或第46條各款所定駁回更生聲請之事由存在
    ，則聲請人聲請更生，即應屬有據。本件聲請人聲請更生既
    經准許，併依上開規定命司法事務官進行本件更生程序，爰
    裁定如主文。至聲請人於更生程序開始後，應提出足以為債
    權人會議可決或經法院認為公允之更生方案以供採擇，而司
    法事務官於進行本件更生程序、協助債務人提出更生方案時
    ，亦應依債務人之薪資變化、社會常情及現實環境衡量債務
    人之償債能力，並酌留其生活上應變所需費用，進而協助債
    務人擬定允當之更生方案，始符消債條例重建債務人經濟生
    活之立法目的，附此敘明。
中    華    民    國   111    年    7     月   25     日
                        民事第二庭    法  官  鄭政宗
以上正本係照原本作成。
本件不得抗告。
中    華    民    國   111    年    7     月   25     日
                                      書記官　黃志微